【裁判字號】    89,訴,1282
【裁判日期】    891211
【裁判案由】    確認抵押權不存在
【裁判全文】
臺灣板橋地方法院民事判決  八十九年度訴字第一二八二號
    原      告  甲○○
    被      告  乙○○
右當事人間請求確認抵押權不存在事件，本院判決如左：
    主    文
原告之訴駁回。
訴訟費用由原告負擔。
    事    實
甲、原告方面：
一、聲明：
  (一)確認被告對原告所有坐落桃園縣中壢市○○段興南小段二二七－三六、二二七－
    四一七、二二七－四一八、二二七－三七九、二二七－三八○、二二七－三八一
    、二二七－三八一、二二七－三八二、二二七－三八三、二二七－三八四、二二
    七－三八五、二二七－三八六、二二七－三八七、二二七－三八八、二二七－三
    八九地號之土地地上權上之抵押權不存在。
  (二)前項所示之地上權，以被告名義登記，桃園縣中壢地政事務所民國八十七年九月
    二十五日收件，登記日期為八十七年十一月二日，登記字號為中字第三六二七一
    ０，設定權利範圍為本金最高限額新台幣（下同）二百萬元，存續期間為八十七
    年七月十三日至一百十七年七月十三日之抵押權設定登記，應予塗銷。
二、陳述：
  (一)查原告前曾於八十七年六月四日向被告借款一百六十九萬二千元，用以標購國有
    財產局所有前開系爭土地上之地上權，原告開立同額本票及各期利息本票予被告
    ，約定清償期為八十九年六月四日，原告並以所標得之前開地上權設定抵押權予
    被告以為擔保。
  (二)原告於借款期間，除依約按月給付利息予被告外，清償期雖未屆至，原告提前於
    八十七年十二月三十日將本金一百六十九萬二千元返還予被告，被告亦將前開借
    款本票及未到期利息本票退還予原告，此有被告所簽發之收據及本票為憑。是被
    告之抵押權顯已消滅，原告乃請求被告塗銷抵押權，惟被告均置之不理，原告因
    之提起本訴。
  (三)查被告之抵押權雖未屆期，惟原告於被告設定抵押權前，僅向被告借款一百六十
    九萬二千元，於抵押權存續期間更未向被告借款，其他並無任何債務，而該一百
    六十九萬二千元之債權，業經原告清償而消滅，兩造間亦無其他債務，是主債務
    既已消滅，則為主債務擔保之系爭抵押權，基於抵押權之從屬性，亦已消滅應予
    塗銷，爰依抵押權從屬性之法理及民法第七百六十七條之規定，訴請如聲明第一
    、二項所示。
  (四)對被告抗辯之主張：
  1.兩造間是有合夥借款予九邦公司代墊保證金，並由原告向被告借款三百七十五萬
    元，原告並簽立同面額之本票予被告，供作客戶未履約之保證金，被告係直接撥
    款予九邦公司，被告未曾給付該筆款項予原告，九邦公司如有還款時係先抵付本
    金，利息部分由被告先扣掉替原告墊款部分之利息，再由兩造均分，惟被告迄未
    與原告結算該筆帳目，其與九邦公司之往來借貸，均係由被告自行與九邦公司洽
    商處理，實際上九邦公司尚欠多少錢原告並不清楚。
  2.又系爭抵押權所擔保之債權僅為二百萬元，惟被告所提出之上開本票面額則為三
    百七十五萬元，二者顯不相合。
  3.被告所稱借予九邦公司之款項係由其自行簽約，且獨掌九邦公司所有還款來源、
    支票及權利，原告無從得知，而今卻要原告負責，顯有失公允，九邦公司未還款
    項實與原告無關。
三、證據：提出土地登記申請書、抵押權設定契約書、收據、貸款協議書影本各一份
    及本票影本十八紙為證。
乙、被告方面：
一、聲明：如主文所示。
二、陳述：
  (一)兩造間就前開土地之地上權係為本金最高限額抵押權之設定，原告雖已清償一百
    六十九萬二千元，但因原告於抵押權存續期間尚有另筆三百七十五萬元之債務未
    為清償，故無法同意其塗銷抵押權設定登記。
  (二)兩造因合資借款予九邦公司七百五十萬元，原告須出資三百七十五萬元，因其沒
    有錢，由被告借該筆款項予原告，約定依年利率百分之十二計付利息，並由九邦
    公司應支付的利息先行抵付原告應付給被告之利息部分，嗣因九邦公司迄未還款
    ，原告因之亦未清償向被告所借款項。
三、證據：提出本票、本票裁定及確定證明書、存證信函等影本各一份為證。
    理    由
一、原告起訴主張：其於八十七年六月四日向被告借款一百六十九萬二千元，約定清
    償期為八十九年六月四日，並以前開土地地上權設定抵押權予被告以為擔保。原
    告業已於八十七年十二月三十日提前向被告清償該筆借款，而前開抵押權設定雖
    未屆期，惟原告於抵押權存續期間並未另向被告借款，與被告間並無其他債務，
    而前開一百六十九萬二千元之債權，業經原告清償而消滅，主債務既已消滅，基
    於抵押權之從屬性，抵押權亦應業已消滅而應予塗銷，再被告所稱另筆與九邦公
    司之債務實與原告無關，爰依法訴請如聲明第一、二項所示等語。被告則以：兩
    造間就前開土地之地上權係為本金最高限額抵押權之設定，原告雖已清償一百六
    十九萬二千元，但因原告於抵押權存續期間尚有另筆三百七十五萬元之債務未為
    清償，故無法同意其塗銷抵押權設定登記等語，資為抗辯。
二、原告主張其就前開土地地上權設定本金最高限額二百萬元之最高限額抵押權予被
    告以為借款之擔保，有其提出之土地登記申請書及抵押權設定契約書影本各一份
    為證，並為被告所不爭執，堪信為真正。又原告主張該抵押權僅係擔保其前向被
    告借款一百六十九萬二千元之債權，因其業已清償，故該抵押權亦已消滅而應予
    塗銷等語，被告固自認原告業已清償一百六十九萬二千元，惟辯稱：原告於抵押
    權存續期間尚有另筆三百七十五萬元之借款未為清償，故無法同意塗銷等語。則
    本件兩造爭執之要旨在於系爭抵押權所擔保之債權是否僅限於前開一百六十九萬
    二千元之借款債權抑或及於其他。
三、按所謂最高限額之抵押契約，係指所有人提供抵押物，與債權人訂立在一定金額
    之限度內，擔保現在已發生及將來可能發生之債權之抵押權設定契約而言。此種
    抵押權所擔保之債權，除訂約時已發生之債權外，即將來發生之債權，在約定限
    額之範圍內，亦為抵押權效力所及。雖抵押權存續期間內已發生之債權，因清償
    或其他事由而減少或消滅，原訂立之抵押契約依然有效，嗣後在存續期間內陸續
    發生之債權，債權人仍得對抵押物行使權利。此種抵押契約如未定存續期間，其
    性質與民法第七百五十四條第一項所定就連續發生之債務為保證而未定有期間之
    保證契約相似，類推適用同條項規定，抵押人固得隨時通知債權人終止抵押契約
    ，對於終止契約後發生之債務，不負擔保責任。反之，此種抵押契約定有存續期
    間者，訂立契約之目的，顯在擔保存續期間內所發生之債權，凡在存續期間所發
    生之債權，皆為抵押權效力所及，於存續期間屆滿前所發生之債權，債權人在約
    定限額範圍內，對於抵押物均享有抵押權，除債權人拋棄為其擔保之權利外，自
    無許抵押人於抵押權存續期間屆滿前，任意終止此種契約。縱令嗣後所擔保之債
    權並未發生，僅債權人不得就未發生之債權實行抵押權而已，非謂抵押人得於存
    續期間屆滿前終止契約而享有請求塗銷抵押權設定登記之權利，最高法院六十六
    年度臺上字第一０九七號著有判例。是以最高限額抵押權所擔保者為現在已發生
    及將來可能發生之債權，至於其種類及範圍如何並非所問。
四、查依兩造所訂定之前揭抵押權設定契約書觀之，其上記載有：「擔保權利總金額
    為本金最高限額二百萬元，存續期間為八十七年七月十三日起至一百十七年七月
    十三日止」等字樣，是堪認本件係屬最高限額抵押契約，又該抵押權設定契約書
    上並無限制其他種類債權及不在擔保之範圍，足見本件抵押權之設定亦無擔保債
    權之種類及範圍之限制自明，再參諸上開最高法院判例意旨，益足認原告主張本
    件抵押債權限於前開一百六十九萬二千元之借款債權，尚無可採。又本件最高限
    額抵押期間之存續期間既尚未屆至，則凡在存續期間所發生之債權，皆為抵押權
    效力所及，是被告在約定限額範圍內，對於抵押物均享有抵押權，除被告拋棄為
    其擔保之權利外，自無許原告於抵押權存續期間屆滿前，任意終止此種契約，而
    主張抵押權不存在並為塗銷登記，則原告訴請塗銷系爭抵押權之設定登記，尚乏
    依據。再縱然原告主張其與被告間因合夥關係之另筆三百七十五萬元之債務尚有
    爭議云云，惟本件抵押權存續期間既尚未屆至，兩造間之債權額應如何確定係被
    告將來就抵押物實行抵押權之問題，實與本案無涉，附此敘明。
五、綜上所述，本件既屬最高限額抵押契約，且存續期間尚未屆至，原告訴請確認系
    爭抵押權不存在，並應將該抵押權登記塗銷，難認有據，應予駁回。
六、因本案事證已臻明確，兩造其餘主張陳述及所提之證據暨攻擊防禦方法，與本案
    判斷結果不生影響，毋庸再予審酌，附此敘明。
七、結論：本件原告之訴為無理由，依民事訴訟法第七十八條，判決如主文。
中      華      民      國    八十九    年     十二     月     十一     日
                                臺灣板橋地方法院民事第二庭
~B法      官  王士珮
右為正本係照原本作成。
如對本判決上訴，須於判決送達後廿日內向本院提出上訴狀。
中      華      民      國    八十九    年     十二     月     十一     日
~B法院書記官  尤秋菊


司法院資訊處製作；財團法人民間司法改革基金會備份。
